【裁判字號】    86,易,3400
【裁判日期】    891229
【裁判案由】    偽造文書
【裁判全文】
臺灣高雄地方法院刑事判決                        八十六年度易字第三四００號
    公  訴  人  臺灣高雄地方法院檢察署檢察官
    被      告  己○○
    被      告  戊○○
    被      告  黃春正
    共      同
    選任辯護人  李明益
                吳敏蕙
右列被告因偽造文書等案件，經檢察官提起公訴（八十五年度偵字第三四八二號、第
一五二七二號、八十五年度偵續字第二九一號），本院判決如左：
    主  文
己○○、戊○○、黃春正共同連續行使從事業務之人，明知為不實之事項，而登載於
其業務上所作成之文書，足以生損害於公眾，各處有期徒刑肆月，如易科罰金均以參
佰元折算壹日。
    事  實
一、己○○與黃春正合夥經營昶映塑膠有限公司（下稱昶映公司），渠二人並均投資
    戊○○經營之泉滿食品企業有限公司（下稱泉滿公司），而昶映公司從事製出泉
    滿公司欲對外販售之礦泉水品牌之空瓶並交予泉滿公司，泉滿公司則進行將該礦
    泉水空瓶交予羅文滄經營之和春淨水工程有限公司（下稱和春公司）之裝水工廠
    裝水製成包裝飲用水成品後再對外出售販賣之業務，前開三人均為從事業務之人
    。緣丁○○擔任負責人而從事包裝飲用水之事業之松井企業有限公司（下稱松井
    公司）因未取得合法水工廠登記證，無法參與使用後塑膠瓶之回收組織，故乃於
    民國八十三年九月間起，經當時業取得合法水工廠登記證之高亞企業有限公司（
    下稱高亞公司）之負責人吳宗沼（另職權不起訴）之同意，丁○○遂在松井公司
    所產製「根源純水」品牌之包裝飲用水塑膠瓶上所黏貼之標籤模，印製登載「松
    井企業有限公司委託高亞企業有限公司製造、工廠登記證：000000000
    0」之不實事項（吳宗沼、丁○○均另獲職權不起訴處分），嗣松井公司因經營
    不善，該公司準備結束營業，因積欠昶映公司塑膠瓶之貨款約新台幣（下同）一
    百七十萬未付，經雙方協商，丁○○於八十四年十一月五日將其包裝飲用水成品
    二千九百十三箱及連同貼好上開「根源純水」品牌標韱膜之空瓶二百九十四箱共
    十一萬七千六百支空瓶及「根源純水」之商標權和其他財產以一百七十一萬三千
    六百七十元作價抵償積欠昶映公司之債務。詎己○○、黃春正以前揭自松井公司
    盤來之貼好上開「根源純水」品牌標韱膜空瓶交付戊○○，用於泉滿公司委託和
    春公司生產包裝飲用水時，己○○、黃春正、戊○○及羅文滄均明知上揭得自松
    井公司盤來之貼好上開「根源純水」品牌標韱膜所印製登載「松井企業有限公司
    委託高亞企業有限公司製造、工廠登記證：0000000000」之字樣為不
    實之事項，三人竟基於概括犯意之聯絡，自八十五年一月初起，連續在和春公司
    位於屏東縣屏東市○○○路十一號之工廠，將前開貼好上開「根源純水」品牌標
    韱膜所印製登載「松井企業有限公司委託高亞企業有限公司製造、工廠登記證：
    0000000000」之字樣為不實之事項之空瓶裝水完成封瓶，並在其上打
    印上製造日期，成為包覆完整標韱之包裝飲用水，再供泉滿公司銷至市面，使消
    費者誤以為該包裝飲用水確為有合法工廠之高亞公司所產製，足生損害於消費大
    眾（羅文滄之部分業另案經臺灣屏東地方法院八十六年度易字第二九八三號判決
    有罪確定），迄於八十五年一月二十五日經高亞公司之負責人甲○○報警查獲。
二、案經高亞公司訴請臺灣高雄地方法院檢察署檢察官偵查起訴。
    理  由
一、訊據被告己○○、黃春正、戊○○對於右揭被告己○○除經營昶映公司外，並投
    資於被告戊○○經營之泉滿公司，而昶映公司從事製出泉滿公司欲對外販售之礦
    泉水品牌之空瓶並交予泉滿公司，泉滿公司則進行將該礦泉水空瓶交予羅文滄經
    營之和春淨水工程有限公司（下稱和春公司）之裝水工廠裝水製成包裝飲用水成
    品後再對外出售販賣之業務，且昶映公司亦確於八十四年十一月五日自松井公司
    盤得包裝飲用水成品二千九百十三箱及連同貼好上揭「根源純水」品牌標韱膜之
    空瓶二百九十四箱共十一萬七千六百支空瓶及「根源純水」之商標權和其他財產
    以一百七十一萬三千六百七十元作價抵償松井公司積欠昶映公司之債務等情，固
    均為坦承，惟均矢口否認犯行，被告己○○、戊○○均辯稱：在和春公司為告訴
    人之代理人甲○○所發現登載前開貼有上開印製登載「松井企業有限公司委託高
    亞企業有限公司製造、工廠登記證：0000000000」之「根源純水」品
    牌標韱膜之包裝飲用水，可能係上開盤自松井公司而借存於和春公司之包裝飲用
    水成品，至於盤得之空瓶則均將前揭原貼於空瓶上之「根源純水」品牌標韱膜撕
    去再黏貼新標韱後再裝水對外販售，告訴人在市場所發現仍貼有印製登載「松井
    企業有限公司委託高亞企業有限公司製造」之「根源純水」品牌標韱膜之包裝飲
    用水，可能係工人在撕換新標韱時漏失所致云云，而被告黃春正則以：伊僅係在
    昶映公司擔任製造空瓶之工作，再伊固曾與被告己○○一起將前揭盤自松井公司
    之物品運至泉滿公司，然就該批物品嗣後如何處理，均由被告己○○處理，伊均
    未參與亦不知後來處理之情形等語。經查：
    (1)右揭事實，業據告訴人之代理人甲○○指述綦詳，且查松井公司於八十四年十
      一月五日即將其包裝飲用水成品二千九百十三箱及連同貼好上開「根源純水」
      品牌標韱膜之空瓶二百九十四箱共十一萬七千六百支空瓶及「根源純水」之商
      標權和其他財產以一百七十一萬三千六百七十元作價抵償積欠昶映公司之債務
      之情，除為證人丁○○所陳及被告己○○、戊○○所坦認外，並有讓渡書及讓
      渡明細表各一份在卷可稽（見八十五年度偵字第三四八二號偵查卷第九十一頁
      、第九十二頁），再證人丁○○除證稱：就前開事松井公司因未取得合水法工
      廠登記證，無法參與使用後塑膠瓶之回收組織，故經當時業取得合水法工廠登
      記證之高亞公司之負責人吳宗沼之同意，在松井公司所產製「根源純水」品牌
      之包裝飲用水塑膠瓶上所黏貼之標籤模，印製登載「松井企業有限公司委託高
      亞企業有限公司製造」一事，於八十四年十一月五日將前開貼有上開印製登載
      「松井企業有限公司委託高亞企業有限公司製造、工廠登記證：000000
      0000」之「根源純水」品牌標韱膜之空瓶盤讓交予昶映公司時，被告己○○就此知之至明等語外，並證稱：松井公司於八十四年十月間即已停業，且包
      裝飲用水須於裝水封瓶後才能於瓶上打上製造日期，絕無事先即打上製造日期
      之情事，故上揭該批盤讓交予昶映公司之空瓶於交付當時並無業已打上製造日
      期之情形等語（見八十五年度偵字第三四八二號偵查卷第一０一頁正面及背面
      、第一七五頁背面），而被告己○○、戊○○亦均坦認盤讓回來之空瓶上並未
      打印製造日期，蓋未裝水封瓶之前係根本不可能打印製造日期等語（均見八十
      五年度偵字第三四八二號偵查卷第一六三頁），由上足見昶映公司原於八十四
      年十一月五日，即自松井公司盤得前開讓渡書上所載物品，且其中貼有上開印
      製登載「松井企業有限公司委託高亞企業有限公司製造、工廠登記證：000
      0000000」之「根源純水」品牌標韱膜之空瓶於盤讓交付當時，均無所
      謂打印製造日期等情，應至為明確，然查告訴人之代理人甲○○於八十五年一
      月二十六日下午四時許偕同屏東縣警察局屏東分局民和派出所警員丙○○至上
      開和春公司位於屏東縣屏東市○○○路十一號之工廠內查看時，發現約二百箱
      之裝放於泉滿公司之紙箱內之貼有印製登載「松井企業有限公司委託高亞企業
      有限公司製造、工廠登記證：0000000000」之「根源純水」品牌標
      韱膜之包裝飲用水之情，除為證人丙○○所陳外（見本院八十八年十月五日訊
      問筆錄），並經另案被告羅文滄迭於警訊及偵訊中所供陳（見八十五年度偵字
      第三四八二號偵查卷第四十五頁背面及第一四三頁），再經勘驗扣案編號一、
      二之甲○○於市面上所購得之「根源純水」品牌之包裝飲用水二瓶，其上除均
      確實貼有印製登載「松井企業有限公司委託高亞企業有限公司製造、工廠登記
      證：0000000000」之「根源純水」品牌標韱膜外，亦尚均在瓶上打
      印顯示製造日期為八十五年一月二十日，有本院八十九年十一月二十九日勘驗
      筆錄可稽，且復將該二瓶包裝飲用水供供證人丁○○辨認，其亦確認該二瓶包
      裝飲用水上登載之製造日期為八十五年一月二十日，當時松井公司早已停業，
      故此絕非松井公司所製造出之包裝飲用水等語至明（見八十五年度偵字第三四
      八二號偵查卷第一七五頁背面）。由上開證人及客觀事證所示，從昶映公司於
      八十四年十一月五日自松井公司盤讓而來之貼有印製登載「松井企業有限公司
      委託高亞企業有限公司製造、工廠登記證：0000000000」之「根源
      純水」品牌標韱膜之空瓶，均無所謂打印上製造日期之情形，然竟在市面上發
      現製造日期為八十五年一月二十日且貼有前開標韱膜而顯非松井公司所製造之
      包裝飲用水，且復在接受泉滿公司之委託而為泉滿公司將該礦泉水空瓶裝水製
      成包裝飲用水成品後再交付泉滿公司對外販售之和春公司之工廠處，發現裝放
      於泉滿公司之紙箱內之貼有印製登載「松井企業有限公司委託高亞企業有限公
      司製造、工廠登記證：0000000000」之「根源純水」品牌標韱膜之
      包裝飲用水約計二百箱，並再參以另案被告羅文滄於臺灣屏東地方法院八十六
      年度易字第二九八三號刑事案所提出之八十六年十一月二十四日之答辯狀中，
      即明白坦認：係泉滿公司提供貼有「根源純水」品牌標韱膜予和春公司據以加
      工製成包裝飲用水等語（見該案卷第十一頁至第十二頁）等情綜合以觀，前開
      昶映公司原自松井公司盤讓而來之貼有印製登載「松井企業有限公司委託高亞
      企業有限公司製造、工廠登記證：0000000000」之「根源純水」品
      牌標韱膜之空瓶，嗣透過泉滿公司再轉交委由和春公司加工製成包裝飲用水後
      ，再據以對外販售之事實，應足認至為彰顯。
    (2)被告己○○、戊○○固均辯稱上揭自松井公司盤得之空瓶則均請人工將前揭原
      貼於空瓶上之「根源純水」品牌標韱膜撕去再黏貼新標韱後再裝水對外販售，
 而告訴人在市場所發現仍貼有印製登載「松井企業有限公司委託高亞企業有限
      公司製造、工廠登記證：0000000000」之「根源純水」品牌標韱膜
      之包裝飲用水，可能係工人在撕換新標韱時漏失所致云云，且證人即昶映公司
      之副領班何美丹固證稱：印象中有撕過原本記載高亞公司之根源水標韱之瓶云
      云，而證人蔡玉珠固證稱：如係代廠商貼標韱為一支瓶子一毛，而如換貼標韱
      則需零點一五元云云，然查證人即同樣經營包裝飲用水生產之乙○○亦證稱：
      （問：八十四年間有無可能以人工將標韱膜撕掉再黏貼新的標韱膜？）一般工
      廠不會如此做，蓋因其上會有殘餘膠水，用機器黏貼須常調整機器，否則會有
      黏住之情形發生，且依此種方式成本約增三分之一至二分之一，一般如果係不
      要之瓶子就予以銷毀或不要瓶子等語（見本院八十八年八月三十一日訊問筆錄
      ），再證人即汽水公會之監事吳傳裕除經辨認證稱：黏貼標韱之方式有二種，
      一種係用機器直接黏貼，一種係用機器套上瓶子後再收縮即套標之方式為之，
      而本件扣案之包裝飲用水瓶上之標韱膜，均係用機器直接黏貼標韱膜，蓋其上
      均見有接縫，如係以前開套標之方式為之則無接縫等語外，並證稱：（問：像
      本件扣案之包裝飲用水瓶上標韱膜之黏貼方式，係用機器抑用人工為之？）應
      直接用機器黏貼，機器黏貼之速度很快，在產業界中伊未聽聞使用人工黏貼者
      ，蓋速度不夠快。（問：有無可能用人工將舊標韱膜撕毀，再用人工黏貼新標
      韱膜？）從未聽過如此，若係用人工撕毀後再用套標之方式換標韱則有可能，
      然就成本而言，人工之費用比用機器貴，蓋用機器套標一分鐘可達五百個，但
      人工不可能，故人工之成本一定比機器黏貼之成本高等語至明（見本院八十八
      年十月七日訊問筆錄），是由上開證人乙○○及吳傳裕所述，足見在產業界中
      並未見有何以人工撕毀標韱膜，再用人工黏貼新標韱膜之情形，更況依成本而
      言，因人工之方式在生產速度上遠不及於機器之速度，成本必定要高於使用機
      器，且縱依前開蔡玉珠所言，亦足見更換標韱之成本（即一毛五元）亦高於單
      純代貼標韱（一毛）之費用，從而，就前揭產業界之情形及成本之角度而言，
      被告己○○、戊○○辯稱之以人工將舊標韱膜撕去再黏貼新標韱，以及證人何
      美丹附和之詞云云，既與前揭產業界之情形不符，且復多耗費成本，與商人多
     欲結省成本、賺取更多利益之常理相違等情觀之，被告己○○、戊○○此之所
      辯及證人何美丹所陳，均尚難採信；再者昶映公司自松井公司盤得上開「根源
      純水」品牌之商標權後，固有請人將原先標韱膜上原登載之「松井企業有限公
      司委託高亞企業有限公司製造」之字樣刪除，而更改為泉滿公司製造之情形，
      有被告己○○提出之新款「根源純水」標韱膜為參（見八十五年度偵字第三四
      八二號偵查卷第一三五頁），然此不過表示昶映公司在取得松井公司盤讓之「
      根源純水」品牌之商標權後，有從事更改標韱膜上原先登載內容之動作而已，
      與該批自松井公司盤讓之貼有印製登載「松井企業有限公司委託高亞企業有限
      公司製造、工廠登記證：0000000000」之「根源純水」品牌標韱膜
      之空瓶，是否遭加工製成包裝飲用水後再據以對外販售一事，並無必然之關連
      性，殊無容被告己○○、戊○○僅憑有委請他人更改標韱膜上原先登載內容之
      動作，即遽為推諉犯行之理。
    (3)再者依甲○○提出之被告黃春正、己○○與吳蘇金葉（即甲○○之妻）、丁○○、庚○○（即甲○○之友）等人間之對話錄音帶之譯文內容（見八十五年度
   偵字第三四八二號偵查卷第一四七頁至一五八頁），除見被告黃春正、己○○
      就泉滿公司與高亞公司間之搶拉客戶及價格等商業競爭之問題與吳蘇金葉、庚○○等人進行商討外，被告黃春正並尚曾表示：「我現在說就是以後大家可能
      是同行，水已經做下去，以前感到不舒服，不是根源水這支牌照，這事實我了
      解，可能是泉滿，不是根源，根源這是個後遺症，大家強碰心裡就不好受了，
      還抓把柄給他夾下去，我覺得不是這個重點，因為根源水和我做的已經是未期
      了，我十一月開始做，十一月、十二月差不了多少，確實強碰之機會很少」、
      「（吳蘇金葉稱：生意都讓你們做？順此機會讓你們在後面做生意嗎？）不是
      ，你們要根源水的資料，我們賣給那幾家，我都可以給你，這你可以放心，因
      為你們有執照，你們站得住腳，我們沒辦法跟你競爭．．（吳蘇金葉稱：今後
      你那些膜仔不能再做了）我不會再做了，一點我都不會做了」等語，且前開對
      話中，亦就所謂仿冒高亞公司工廠登記證一事應如何進行賠償、賠償數額之計
      算等事項，被告黃春正亦就此與吳蘇金葉及庚○○多所論及，是從該譯文內容
      顯示被告黃春正除多次提及根源水之經銷及市場情形外，其顯然尚就泉滿公司
      及冒用高亞公司工廠登記證之事進行賠償事宜一事猶進行相當之商討，並參
      按若被告黃春正僅單純在昶映公司擔任製瓶之工作，而未曾參與泉滿公司關於
      包裝飲用水之製造及行銷事宜，則其焉會相當了解泉滿公司對外販售之根源水
      之經銷及市場情形，且復又有何就泉滿公司是否應行賠償高亞公司一事出面代
      表泉滿公司與對方人員進行商議之必要等情以觀，被告黃春正對泉滿公司關於
      包裝飲用水之製造及行銷事宜，實有參與而非置身在外，應至為明確，亦無容
      被告黃春正諉卸之理。
    (4)綜上所述，被告三人所辯云云，無非事後卸責之詞，不足為信，事證明確，被
      告犯行洵堪認定。
三、核被告三人所為，均係犯刑法第二百十六條、第二百十五條之行使業務上登載不
    實之文書足以生損害於公眾罪。被告三人與另案被告羅文滄就前開犯行間，有犯
    意之聯絡及行為之分擔，為共同正犯。渠等先後多次犯行，方法相同、犯罪構成
    要件亦相同，顯係基於概括犯意反覆為之，應為連續犯，均各以一罪論並加重其
    刑。爰審酌被告三人為圖自己之便利及節省支出成本，而為前開犯行，造成消費
    者之誤認，侵害消費大眾之權益，且犯後猶飾詞否認犯行，犯後態度難認良好，
    然查渠三人先前未有任何犯罪前科，有本院刑案被告院內檢索紀錄表及臺灣高雄
    地方法院檢察署檢察官刑案資料查註紀錄表可按，素行尚非不良，並參酌渠等無
    非基於貪圖節省支出成本之犯罪動機等一切情狀，量處如主文所示之刑，並諭知
    易科罰金之折算標準，以示懲儆。至於扣案之編號一、二、四所示之包裝飲用水
    ，係告訴人之代理人甲○○於市面上購得而提出，並非被告所有之物，再其餘扣
    案之包裝飲用水，係被告及另案被告羅文滄提出之黏貼業已未登載「松井企業有
    限公司委託高亞企業有限公司製造」字樣之標韱膜之包裝飲用水及泉滿牌之包裝
    飲用水，均與本件犯行無何關連性，故不併予宣告沒收，附此敘明。
據上論斷，應依刑事訴訟法第二百九十九條第一項前段，刑法第二十八條、第五十六
條、第二百十六條、第二百十五條、第四十一條，罰金鍰提高標準條例第一條前段、
第二條，判決如主文。
本案經檢察官陳銘珠到庭執行職務。
中      華      民      國    八十九    年     十二     月    二十九    日
                                  臺灣高雄地方法院刑事第二庭
           法  官    陳  威  龍
右正本證明與原本無異。
如不服本判決，應於判決送達後十日內，向本院提出上訴狀。
                                      書記官    林  雯  琪
中      華      民      國     九十     年      一      月      二      日
附錄論罪科刑法條：
刑法第二百十六條
行使第二百十條至第二百十五條之文書者，依偽造、變造文書或登載不實事項或使登
載不實事項之規定處斷。
刑法第二百十五條
從事業務之人，明知為不實之事項，而登載於其業務上作成之文書，足以生損害於公
眾或他人者，處三年以下有期徒刑、拘役或五百元以下罰金。


司法院資訊處製作；財團法人民間司法改革基金會備份。
